【裁判字號】    99,台上,2993
【裁判日期】    990513
【裁判案由】    強盜
【裁判全文】
最高法院刑事判決            九十九年度台上字第二九九三號
上  訴  人  甲○○
上列上訴人因強盜案件，不服台灣高等法院高雄分院中華民國九
十九年一月四日第二審更審判決（九十八年度上更(二)字第一五三
號，起訴案號：台灣高雄地方法院檢察署九十六年度偵字第一五
二七四號），提起上訴，本院判決如下：
    主  文
上訴駁回。
    理  由
按刑事訴訟法第三百七十七條規定：上訴於第三審法院，非以判
決違背法令為理由不得為之；是提起第三審上訴，應以原判決違
背法令為理由，係屬法定要件；如果上訴理由書狀並未依據卷內
訴訟資料具體指摘原判決不適用何種法則或如何適用不當，或所
指摘原判決違法情事顯與法律規定得為第三審上訴理由之違法情
形不相適合時，均應認其上訴為違背法律上之程式，予以駁回。
本件原判決撤銷第一審關於上訴人甲○○部分之科刑判決，改判
論處上訴人幫助共同攜帶兇器強盜罪刑（處有期徒刑四年；原判
決主文漏載「共同」），已詳敘其調查證據之結果及證據取捨認
定之理由；所為論斷，均有卷存證據資料可資覆按。從形式上觀
察，原判決並無違背法令之情形。上訴人之上訴意旨略稱：(一)沈
明青於警詢時稱：許樂天曾騙取石幸民新台幣（下同）四十萬元
，案發當天，彼發現上訴人有與許樂天聯絡，乃將上情告知上訴
人，並請上訴人幫忙協商處理債務；石幸民於警詢及偵查中亦指
稱：許樂天曾以冰糖冒充安非他命售伊，騙取伊之二十八萬元，
伊曾告知沈明青，沈明青表示要代伊尋找許樂天下落各等語。許
樂天於第一審亦自承：案發時，彼積欠石幸民二十幾萬元等情。
依此，足徵上訴人係為協調沈明青之乾姐即石幸民與許樂天間之
債務，而非基於幫助沈明青強盜許樂天財物之犯意。原判決未說
明上開有利上訴人之證據何以不採之理由，有理由不備之違法。
(二)依第一審勘驗案發地點（高雄市○○區○○街與旭東街口）監
視攝影設備錄影畫面（下稱監視錄影畫面）結果，於十四時五十
七分五十五秒至十四時五十八分零一秒，上訴人與許樂天出現後
，朱泰旭即尾隨在二人身後。倘朱泰旭之目標係許樂天夾在腋下
之手提包，自可乘許樂天不備時，下手奪取並逃離現場。何以沈
明青與朱泰旭卻採前後包抄方式圍堵？又何以朱泰旭得手後，沈
明青仍留在現場與許樂天拉扯，並緊追許樂天不放？再監視錄影
畫面只有影像並無聲音，無法證明許樂天之手提包究係在彼與沈
明青拉扯時掉落在地，抑或係由朱泰旭強行取走。又上訴人僅於
上開時間出現在監視錄影畫面，原判決如何認定上訴人未採取任
何勸阻或介入協商之舉動？原判決有認定事實違背證據法則及判
決理由不備之違法。(三)許樂天於第一審證稱：「（問：你當天跟
沈明青拉扯時，你們二人的力道為何？誰的力道比較大？為何你
最後會跑掉？答：）因為我與沈明青互相拉扯之後我就放手，沈
明青稍微退後一步（這時朱泰旭皮包已取走），我就趁這個機會
跑掉。因為我看到巷子裡面比較多人，所以覺得比較安全」；在
原法院更一審時稱：「（問：沈明青衝過來，你腋下皮包掉到地
上，當時沈明青他有說何話？答：）他衝過來，我嚇一跳，我記
得他有說話，但是他說什麼我沒有聽清楚。……（問：他衝過來
有無直接搶皮包？答：）沒有」。由此可知，沈明青係意在堵人
或押許樂天去見債權人（上訴理由狀誤載為「債務人」）；否則
，被搶之人跑給搶他之人追，實有違常理。原判決對此未予究明
，有應於審判期日調查之證據未予調查之違誤。(四)許樂天於民國
九十五年十月二十日下午十一時第一次警詢時稱：因上訴人曾將
富邦銀行信用卡及遲交款項證明單交予彼，委託彼處理積欠卡債
問題，經彼詢問後，因無法處理，便聯絡上訴人將物品取回，二
人才相約於該（二十）日下午三時在高雄市○○區○○路與高鳳
路口見面云云；但原法院上訴審向富邦銀行查知，上訴人未曾向
該銀行申領信用卡。又許樂天雖稱：彼將信用卡等物品交還上訴
人時，上訴人有見到手提包內之三十萬元現金云云；但許樂天稱
該三十萬元係放在黃色牛皮紙袋內，上訴人如何透視而得知悉？
顯見許樂天第一次警詢時之供述純係編織杜撰，與客觀事實不符
。再許樂天又稱：彼被強盜後，處於緊張狀態，曾向很多家派出
所報案，然因非屬該管，故延遲報案云云；但強盜案屬重大刑案
，警察機關基於偵查犯罪之職責，絕不會因管轄地不同而不受理
報案；可見許樂天係為虛偽之供述。原判決認許樂天第一次警詢
時之供述有證據能力，並採為裁判之基礎，適用法則實有不當。
(五)許樂天對於被強盜之三十萬元來源，或稱：係「阿成」拿給彼
；或稱：係彼向不同之朋友拿取；又稱：係彼向「龍仔」借十五
萬、向「阿西」借十二萬、自己出三萬，且是案發前一、二個鐘
頭前拿到的云云。若該三十萬元是許樂天於案發前一、二個鐘頭
才拿到，則上訴人與許樂天於九十五年十月二十日下午一時許見
面時，如何能看到？又三十萬元並非小數目，許樂天應對來源記
憶深刻，豈有不知借錢者之姓名、住址、聯絡電話之理？其供述
已有疑義，難認真實。究竟有無該三十萬元，事關上訴人幫助強
盜罪之構成要件客體是否存在之認定，原判決自應傳喚沈明青、
許樂天、「阿成」、「龍仔」、「阿西」、「流鼻涕」等人到庭
調查以釐清之。原審對此未為調查，有應予調查之證據未予調查
之違誤。(六)原判決謂：倘許樂天遭搶之三十萬元係假鈔，彼當無
為一文不值之假鈔而甘冒受誣告及使用偽造貨幣重罪追訴之風險
，尤其更不可能為取回無經濟價值之假鈔，竟自投法網向警察報
案等情。但許樂天心急報案之原因，係因彼詐騙石幸民購毒款項
已遭沈明青逮到質問，為恐遭暴力討債及確保自身安全，才急於
報案，並故意誇大事實，編織杜撰犯罪事實陷上訴人於罪，藉此
擺脫討債糾纏，與一般人之心態自屬有異。原判決此部分之認定
顯有誤會，且有判決理由不備之違法。(七)上訴人持有之0000
000000號行動電話及0000000000號住處電話，
於案發當天並無與許樂天、沈明青之通聯紀錄。許樂天稱：上訴
人於第一次與彼見面後，過沒多久，就打電話給彼，表示有急事
，彼才返回案發現場云云，顯然不實。本案並無任何積極證據證
明上訴人係出於幫助沈明青、朱泰旭強盜許樂天財物之故意而邀
約許樂天至案發現場；亦無任何積極證據證明上訴人知悉沈明青
、朱泰旭要對許樂天實行強盜行為。原判決遽予認定上訴人係出
於幫助強盜之故意，主動邀約許樂天至案發地點，以利沈明青、
朱泰旭實行強盜行為，有認定事實違背經驗法則、論理法則及判
決適用法則不當之違法等語。
惟查：原判決就卷內各項證據之有無證據能力，已分別敘明上訴
人所爭執之許樂天於警詢時之陳述具有證據能力之理由（見原判
決理由欄壹之一），並說明其餘上訴人以外之人於審判外之陳述
，依刑事訴訟法第一百五十九條之五規定，亦具有證據能力之理
由（見原判決理由欄壹之二）；並無理由不備或適用法則不當之
違誤。又原判決依憑上訴人之部分供述，證人即被害人許樂天及
證人沈明青（另經原法院更一審判決判處有期徒刑八年確定）、
石幸民（另經原法院上訴審維持第一審諭知無罪之判決確定）之
證詞，卷附監視錄影畫面之翻拍照片、勘驗筆錄等各項證據資料
，於理由欄說明上訴人有本件幫助沈明青、朱泰旭（另經原法院
上訴審維持第一審判處有期徒刑八年之判決確定）共同攜帶兇器
小型西瓜刀強盜許樂天財物犯行之理由。對於上訴人否認犯罪所
辯：案發之日，係沈明青要協商石幸民與許樂天間之債務，上訴
人始告知沈明青有關許樂天會前來上訴人住處之事；沈明青與許
樂天發生爭吵，實係突發行為，上訴人無從預知，亦不知嗣竟變
成強盜行為，誠無共同強盜或幫助強盜之意思與行為等各節，認
如何與事實不符而非可採等情，加以指駁（見原判決理由欄貳之
二(八)）。並對於證人許樂天於第一審證稱：彼見到沈明青手持類
似西瓜刀之兇器出現，便將手提包丟在地上而與沈明青發生拉扯
，之後，彼放手跑到旁邊巷子，待沈明青、朱泰旭騎機車離開，
彼再返回現場時，手提包已不見云云；以及證人沈明青、朱泰旭
及上訴人所稱：手提包係自地上撿得、沈明青當時未持刀各云云
，逐一說明與監視錄影畫面顯示之客觀事實不符，均不足採信之
理由（見原判決理由欄貳之二(二)、(三)）。且就上訴人所辯及證人
沈明青、石幸民證稱：許樂天手提包內之三十萬元係玩具假鈔；
以及證人許樂天對於該三十萬元之具體來源所為供述不一等各節
，分別敘明不足憑為上訴人有利認定之理由（見原判決理由欄貳
之二(四)、(五)、(六)）。經核原判決採證認事並無違反經驗法則、論
理法則，亦無任意推定犯罪事實、違背證據法則、查證未盡、判
決理由不備、理由矛盾、不適用法則或適用法則不當之違誤。又
卷查上訴人於第一審已自承：許樂天將手提包打開，供其觀看其
中有一疊鈔票等語，僅辯稱：該疊鈔票係面額千元之玩具假鈔云
云（如上所述，原判決業就上訴人此部分辯詞說明不足採之理由
）（見第一審卷第二九二頁）。倘上訴人所述無訛，則無論許樂
天稱「三十萬元鈔票係放在牛皮紙袋」是否真實，均不影響原判
決關於上訴人曾見及許樂天手提包內鈔票部分事實之認定。另依
原判決認定之事實，許樂天係攜帶鉅款邀約上訴人共同參與販賣
第一級毒品海洛因，經上訴人答應負責找藥頭後，再相約見面；
據此，許樂天於警詢之初，倘有隱瞞上情，陳稱：彼係受託為上
訴人處理富邦銀行卡債，為交還信用卡等資料，才與上訴人相約
見面云云，亦屬事理之常。縱使上訴人未曾向富邦銀行申領信用
卡及上訴人與許樂天見面非因處理信用卡卡債問題，亦不影響本
件犯罪事實之認定。上訴意旨(一)、(三)、(四)、(六)、(七)或就原審採證
認事適法職權之行使及原判決已明白論斷之事項，重為事實上之
爭執；或就與犯罪構成要件無關之枝微細節，任意指摘，俱難認
係適法之第三審上訴理由。再第一審勘驗監視錄影畫面之勘驗筆
錄固未記載有錄得聲音、對話內容，但依該筆錄記載：「14：57
：55許樂天與甲○○從畫面右下方出現，往左上方移動，許樂天
左脅（腋）下夾一個黑色皮包」起，直至「14：59：33至14：59
：44許樂天與甲○○從畫面右上方出現，往下方離去，許樂天身
上已無攜帶該黑色皮包」止，當沈明青與許樂天出現於畫面之際
，並無上訴人之身影（見第一審卷第三三０頁）。原判決認定上
訴人於沈明青、朱泰旭強盜許樂天財物時，未採取任何勸阻或介
入協商舉動，自無與證據資料不符或理由不備之違誤。至上訴人
於原審準備程序，雖否認共同或幫助強盜，然上訴人與其辯護人
均未請求調查任何證據（見原審卷第七六頁）；另在原審審判期
日，於審判長詢及「尚有何證據請求調查？」時，上訴人與其辯
護人復均稱：「沒有」（見原審卷第一二二頁）。原審未再傳喚
沈明青、許樂天等人為調查，尚難謂有調查職責未盡之違法。上
訴意旨(二)、(五)及其他上訴意旨，顯非依據卷內訴訟資料具體指摘
原判決有何違背法令之情形，核與法律規定得為第三審上訴理由
之違法情形不相適合。應認上訴人之上訴為違背法律上之程式，
予以駁回。
據上論結，應依刑事訴訟法第三百九十五條前段，判決如主文。
中    華    民    國  九十九  年    五    月   十三   日
                      最高法院刑事第七庭
                          審判長法官  林  永  茂
                                法官  蘇  振  堂
                                法官  蕭  仰  歸
                                法官  林  立  華
                                法官  陳  世  淙
本件正本證明與原本無異
                                      書  記  官
中    華    民    國  九十九  年    五    月   十七   日
                                                      K

司法院資訊處製作；財團法人民間司法改革基金會備份。
